【裁判字號】    97,訴,997
【裁判日期】    980318
【裁判案由】    確認派下權存在
【裁判全文】
臺灣彰化地方法院民事判決  97年度訴字第997號
原      告  乙○○原姓名謝章.
訴訟代理人  張崇哲律師
複 代理 人  張仕融律師
被      告  祭祀公業黃海
法定代理人  甲○○
訴訟代理人  涂芳田律師
上列當事人間請求確認派下權存在事件，經臺灣板橋地方法院移
送前來，本院於民國98年3月4日言詞辯論終結，茲判決如下：
    主      文
原告之訴駁回。
訴訟費用新台幣貳萬伍仟壹佰伍拾陸元由原告負擔。
    事實及理由
一、原告主張：
  (一)被告祭祀公業黃海（以下簡稱被告公業）設於彰化縣北斗鎮
    ，由設立人黃順、黃雨出資置產，設立目的係以產業收益作
    為祭祀祖先費用，及後代子孫聚台生存根源，經族親協議申
    報先祖黃海為業主，並遴選黃萬福、黃湖為首任管理人。
  (二)據被告公業派下全員變動系統表可知，黃萬福為被告公業之
    派下員，茲因原告之母黃牡丹為其養女，業經判決並無派下
    權存在，又因原告已改從母姓黃，自應享有派下權。
  (三)黃牡丹於黃萬福擔任被告公業管理人時曾參加祭典，迨黃萬
    福死後迄今數十年未曾選任管理人，亦未曾舉辦祭典，現任
    管理人僅為出售被告公業土地而選任，該管理人未曾舉辦祭
    典。
  (四)黃牡丹與被告公業派下員黃秋生涉訟前，其派下權未曾受其
    餘派下員否認。黃牡丹更曾召集被告公業會員大會，數十年
    來均由黃牡丹與原告祭祀黃家祖先。
  (五)原黃家公祠即安置黃海牌位處所，於30多年時因水災沖毀倒
    塌，黃家祖先牌位遂暫置原告祖厝（坐落彰化縣北斗鎮○○
    段1376地號土地上）。該祖厝原為黃萬福所蓋，後由黃牡丹
    繼承，嗣於民國97年12月31日拆除後，黃家祖先牌位始遷入
    原告父家。黃牡丹自被收養迄今均有祭拜黃家祖先牌位，且
    原告出生後即與黃牡丹，每逢春節、清明節、端午節、中元
    節、重陽節，及祖父黃萬福、曾祖父黃乞食忌日，均有祭拜
    。除此之外，每逢農曆初一、十五日亦有祭拜。
  (六)黃海墳墓在被告公業土地出售前，原坐落在被告公業土地上
    ，原告與黃牡丹每逢清明節均前往掃墓參拜。嗣後，被告公
    業土地出售後，乃遷往南投縣名間鄉安厝。
  (七)黃萬福屢次告知黃牡丹將來若生育2名以上子女者，其中應
    有1人姓黃，以承繼黃家香火。惟因黃牡丹未及出嫁，黃萬
    福即已死亡，故無書面可佐。原告父母婚後生育原告，因戶
    政機關以非招贅婚為由，雖經原告之父同意，原告仍無法從
    母姓。原告一直以黃家子孫自詡，曾於82年間申請改姓，當
    時因不合法令，故未獲准許。嗣經黃牡丹於96年間即民法第
    1059條規定修正後，始依新法申請原告改姓成功，以完成身
    分認同。
  (八)依祭祀公業條例第4條第2項規定文義，該女子顯指前段派下
    員所生之女子而無兄弟者。黃牡丹為派下員黃萬福收養，黃
    萬福除黃牡丹外，別其他子女，黃牡丹自屬該女子無訛。該
    條項前後段規定法律效果不同，該條項後段規定該女子未招
    贅，係指出嫁之情形。
  (九)依據臺灣高等法院96年度重家上字第10號民事判決內容，可
    知女子因其家無男子（兄弟）可承繼派下權，而招贅夫或未
    招贅而生有男子或收養男子者，其享有祭祀公業派下權之父
    親即屬已有男子繼承人，於該女子之父親死亡之時，即應由
    該女子所生男子承繼取得派下權，而非由該女子本身取得派
    下權。又依據臺灣高等法院臺中分院92年度上字第103號民
    事判決內容，可知其母無兄弟者，無論其父母之婚姻關係為
    招贅婚或嫁娶婚，均取得派下權。另依據臺灣臺中地方法院
    97年度訴第2048號民事判決意旨，黃牡丹之婚姻關係固屬嫁
    娶婚，惟因原告於97年間改從母姓黃，故有派下權。
  (十)被告公業財產僅有光復段1376地號土地，該筆土地已於96
    年12月間出賣予訴外人富平建設股份有限公司，並收取價金
    。依被告公業派下員97年6月28日會議記錄：「1.經出席派
    下員（含委託）21人全體通過同意自即日起，派下員黃牡丹
    無派下權，其財產權全部作為本公業基金。2.前委託辦理之
    毛玉萍代書之錯誤及偽造文書，得提告及追回本公業所支出
    之酬金新臺幣壹佰參拾萬元正。」。則兩造間有關原告是否
    於被告公業享有派下權之爭執，若不予釐清，原告勢將因被
    告否認其主張，而無法以被告公業派下員之身分，分配土地
    出賣價金，致受有損害，其在私法上之地位因而有受侵害之
    危險。爰提起本件確認之訴，請求確認原告對於被告公業之
    派下權存在等語。
二、被告辯稱：
  (一)黃牡丹被訴確認派下權不存在事件，業經臺灣高等法院臺中
    分院97年度上字第326號判決確認其派下權不存在。
  (二)依據最高法院73年台上字第4629號民事判決要旨，所謂奉祀
    本家祖先係指招贅婚之女子，而非嫁娶婚之女子。又依據最
    高法院72年度台上字第111號民事判決要旨，出嫁之女子並
    無奉祠本家祖先之權利及義務。另依據臺灣民事習慣調查報
    第712頁、第713頁記載，派下以男系之男子孫為限，出嫁女
    子之子孫，不得為派下。蓋一因女子不為家產之基本應分人
    ，二因女子無祭祀祖先之權利義務之故也。但女子因其家無
    男子（兄弟）可承繼派下權，而招贅夫，或未招贅生有男子
    或收養男子者，該男子均可為派下。
  (三)祭祀公業條例第4條：「本條例施行前已存在之祭祀公業，
    其派下員依規約定之。無規約或規約未規定者，派下員為設
    立人及其男系子孫（含養子）。派下員無男系子孫，其女子
    未出嫁者，得為派下員。該女子招贅夫或未招贅生有男子或
    收養男子冠母姓者，該男子亦得為派下員。派下之女子、養
    女、贅婿等有下列情形之一者，亦得為派下員：一經派下現
    員3分之2以上書面同意。二經派下員大會派下現員過半數出
    席，出席人數3分之2以上同意通過」。其所謂該女子未招贅
    生有男子或收養男子冠母姓，該女子係指前段女子未出嫁者
    。倘女子已出嫁，即使生有男子且從母姓，亦非本條所指得
    為派下權之人。因此，黃牡丹已出嫁，原告即便為取得派下
    權而改母姓，仍非派下員。
  (四)被告公業歷代祖先牌位，原供奉在派下員黃柳家中，已於97
    年間移至南投縣名間鄉皇穹陵福位供奉。
  (五)被告公業派下員祭祀一世祖黃晚、二世祖黃海．．．迄五世
    祖，歷年行之不輟。原告主張被告公業派下員未祭祀享祀人
    黃海及歷代祖先等語，顯非實在。
  (六)原告援引臺灣高等法院臺中分院92年度上字第103號民事判
    決，業經同法院94年度上更(一)字第1號民事判決予以廢棄，
    並駁回原第一審之訴確定。是以，原告援引遭廢棄之判決為
    依據，顯有未合。原告又援引臺灣臺中地方法院97年度訴字
    第2048號民事判決，惟該判決依祭祀公業條例第4條第1項規
    定，認定祭祀公業規約，既已規定出嫁女兒所生之子，且從
    母姓者，有派下權。則出嫁女子所生之子依該規約取得派下
    權並無不合。如規約無此規定，則出嫁女兒所生之子且從母
    姓者，即無派下權，此為當然之解釋。
  (七)從而，原告主張其對於被告公業之派下權存在，即無理由，
    爰請求駁回原告之訴等語。
三、兩造不爭執事項：
  (一)黃牡丹為原告之母，黃萬福為黃牡丹之養父，黃乞食為黃萬
    福之父。黃萬福、黃乞食已死亡，黃萬福除黃牡丹外，別無
    其他子女。
  (二)原告之外祖父黃萬福生前為被告公業之派下員。
  (三)被告公業由設立人黃順、黃雨設立，以黃海為享祀人，申報
    首任管理人為黃萬福、黃湖。
  (四)被告公業沿革第5條記載：「‧‧‧當時並無訂立規約、字
    契」。
  (五)被告公業屬於97年7月1日祭祀公業條例施行前已存在之祭祀
    公業。
  (六)訴外人黃秋生訴請確認黃牡丹就被告公業派下權不存存事件
    ，業經判決黃牡丹敗訴（案號：本院97年度訴字第187號、
    臺灣高等法院臺中分院97年度上字第326號，以下簡稱前案
    ）。
  (七)黃牡丹於37年5月18日與原告之父謝文財結婚，其婚姻關係
    屬於嫁娶婚，並非招贅婚。
  (八)原告於52年9月23日出生，從父姓，原姓名謝章勇；嗣於97
    年2月13日憑本院民事裁定（案號：本院96年度家抗字第22
    號、96年度家聲字第32號），改從母姓黃，並於97年3月25
    日改名為乙○○。
  (九)被告公業派下員於97年6月28日會議中，經出席派下員（含
    委託）21人全體通過同意自即日起，黃牡丹無派下權，其財
    產權全部作為被告公業之基金。
四、兩造爭執事項：
  (一)原告為被告公業原派下員黃萬福已出嫁養女黃牡丹之子，是
    否因此成為被告公業之派下員？
  (二)黃牡丹與黃萬福約定黃牡丹婚後生育2名以上子女，其中一
    人必須姓黃，以承黃家香火。原告嗣後改從母姓黃，是否因
    此成為被告公業之派下員？
  (三)原告主張其對於被告公業之派下權存在，有無依據？
五、按「民事，法律所未規定者，依習慣；無習慣者，依法理。
    」，民法第1條定有明文。次按有關祭祀公業事項，於97年7
    月1日祭祀公業條例施行前，法律本無明文規定，依民法第1
    條規定，應適用臺灣民事習慣。又按祭祀公業既以祭祀祖先
    為目的而設立，自須有設立人存在。此設立人及其子孫，均
    稱之派下。派下以男系之男子孫為限，出嫁女子之子孫不得
    為派下。蓋一因女子不為家產之基本應分人，二因女子無祭
    祀祖先之權利義務故也。但女子因其家無男子（兄弟）可承
    繼派下權，而招贅夫，或未招贅生有男子或收養男子者，該
    男子均可為派下。原則上，祭祀公業之設立人及其繼承人全
    部，均得為派下，但得依各公業之規約或習慣，而限制之。
    設立人之繼承人以外之人或外國人，均不得為派下。又繼承
    人中，女子出嫁者亦不得為派下。得為派下之人，如何取得
    派下權，可分為為原始取得及繼承取得等兩大原因。祭祀公
    業之設立人全員均有派下權，屬於原始取得。公業設立人之
    繼承人全部，均因設立人之死亡，而取得派下權，自不問其
    為男、女或嗣子、養子，均平等取得此權，惟當時因女子原
    則上並無遺產繼承權，故除有特殊情形（如無男子繼承人而
    招婿並未出嫁者）外，亦不得取得派下權（臺灣民事習慣調
    查報告第754頁、第783頁參照）。另按「本條例施行前已存
    在之祭祀公業，其派下員依規約定之。無規約或規約未規定
    者，派下員為設立人及其男系子孫（含養子）。派下員無男
    系子孫，其女子未出嫁者，得為派下員。該女子招贅夫或未
    招贅生有男子或收養男子冠母姓者，該男子亦得為派下員。
    派下之女子、養女、贅婿等有下列情形之一者，亦得為派下
    員：一經派下現員3分之2以上書面同意。二經派下員大會派
    下現員過半數出席，出席人數3分之2以上同意通過。」，97
    年7月1日施行之祭祀公業條例第4條定有明文。準此規定，
    派下員無男系子孫，其女子生有男子或收養男子冠母姓者，
    該男子成為派下員之前提要件，必須限於該女子未出嫁者，
    始足當之。此由前述臺灣民事習慣，即出嫁女子及其所生子
    孫均無祭祀本家祖先之權利及義務，兩相對照，尤應作此解
    釋，始為的論。
六、原告之母黃牡丹於37年5月18日與其父謝文財結婚，其婚姻
    關係屬於嫁娶婚，並非招贅婚，此情有相關戶籍資料在卷可
    按，更為兩造所不爭執之事實。原告雖主張黃牡丹與其外祖
    父黃萬福曾有約定，黃牡丹必須延續黃家香火，並繼續祭拜
    黃家本家祖先，且要求黃牡丹及謝文財夫妻日後所生男子，
    其中一人必須從母姓，以延續黃家之香火及派下權等語。然
    依據前揭臺灣民事習慣及祭祀公業條例第4條規定，黃牡丹
    於出嫁時已喪失對於被告公業之派下權，且黃牡丹縱與其養
    父約定其後仍須祭祀黃姓祖先，亦非與被告公業之約定，或
    經被告公業之派下員決議同意，加以被告公業並無規約可資
    遵循，則原告所述情形，核與祭祀公業條例第4條規定，亦
    不相符。故不得僅因黃牡丹與其養父之約定，即取得被告公
    業之派下權。原告又主張其確有祭拜黃姓祖先，並已改姓黃
    ，故其對於被告公業有派下權等語。惟依黃牡丹於前案審理
    時陳稱：只有過年、清明節、端午節、中元節、重陽節及其
    養父黃萬福的忌日有回來拜，其他的時間沒有，但每月農曆
    初一、十五日也有回來燒香拜拜等語（卷附臺灣高等法院臺
    中分院97年度上字第32 6號民事判決影本第9頁參照）。由
    此，可知黃牡丹所述祭拜方式，黃牡丹或其子女雖有祭拜黃
    姓祖先，然其祭拜真正對象為黃萬福，而非祭祀被告公業歷
    代全部祖先，此情觀諸原告所提祖先牌位木片照片顯示，其
    上僅書黃萬福、黃乞食（木片誤載為黃亡食）2人之名諱及
    生卒時辰，但未記載被告公業其他祖先名諱及生卒時辰，亦
    可明瞭。再者，原告為52年9月23日生（卷附戶籍謄本參照
    ），黃牡丹延至96年間始聲請變更原告姓氏，當時原告年逾
    40歲（卷附本院96年度家抗字第22號、96年度家聲字第32號
    民事裁定參照），如原告所述其母與其外祖父約定，其母婚
    後應有一子須從母姓，以延續黃家之香火及派下權為真，則
    應係原告於52年9月23日出生時，即應登記姓黃，何以延至
    96年間始聲請變更姓氏？由此，足認為取得被告公業土地出
    賣後之價金，始聲請變更姓氏，而非真意為被告公業而變更
    姓氏，否則何以未在原告出生之際，即登記為黃姓。況且，
    黃牡丹於出嫁時即已喪失被告公業之派下權，已如前述，原
    告事後雖已改從母姓黃，但仍無礙其為出嫁女子之子孫身分
    ，故其主張其已取得被告公業之派下權，洵屬無據，不足採
    信。
七、被告公業派下員於民國97年6月28日會議中，經出席派下員
    （含委託）21人全體通過同意自即日起，黃牡丹無派下權；
    且黃牡丹經前案判決確認其對於被告公業之派下權不存在各
    節，為兩造所不爭執。準此，原告既不爭執黃牡丹並非被告
    公業之派下員乙節，即無派下權可供原告繼承取得，尤以黃
    牡丹尚健在，原告竟主張其已取得被告公業之派下權，洵屬
    無據，難以採認。
八、原告援引臺灣高等法院96年度重家上字第10號、臺灣高等法
    院臺中分院92年度上字第103號、臺灣臺中地方法院97年度
    訴字第2048號等民事判決，據以主張其對於被告公業之派下
    權存在等語。惟上開判決並非最高法院判例，依法本無拘束
    本院認事用法之效力。再加以該等判決前提事實，核與本件
    情形未盡相符，自不得比附援引，捨前開有效法源於不顧。
九、綜上所述，原告之母黃牡丹於出嫁時已喪失其對於被告公業
    之派下權，原告為出嫁女子之子，自非被告公業之派下員，
    依法無派下權。從而，原告請求確認其對於被告公業之派下
    權存在，為無理由，應予駁回。
十、兩造其餘攻擊防禦方法及舉證，經審酌後於判決結果不生影
    響，爰不再贅詞論列。
十一、訴訟費用負擔之依據：民事訴訟法第78條。
中    華    民    國    98    年    3    月    18    日
                民事第一庭      法  官  陳正禧
上正本係照原本作成。
如不服本判決，須於收受判決正本送達後20日內，向本院提出上
訴狀。
中    華    民    國    98    年    3    月    19    日
                                書記官  蕭美鈴


司法院資訊處製作；財團法人民間司法改革基金會備份。
